臺灣高等法院臺中分院民事判決
109年度上字第499號
上  訴  人  施淑瑛  
            施淑卿  
            施淑華  

            施雅薰  


            施品如  

            施睿羢（原名施淑鈴）



            施淑媚  
            施淑媛  

            施淑惠  

兼上九人共
同訴訟代理
人          施益源  

被上訴人    游振卿  
上列當事人間請求分割共有物事件，上訴人對於中華民國109年8
月19日臺灣彰化地方法院109年度訴字第293號第一審判決提起上
訴，本院於110年5月12日言詞辯論終結，判決如下：
    主  文
原判決除確定（繼承登記）部分外廢棄。
上廢棄部分，兩造共有坐落彰化縣○○鄉○○段00地號土地（面積45
79.74平方公尺），分割如附圖（即彰化縣彰化地政事務所複丈
日期：民國110年3月3日之土地複丈成果圖）所示：編號0部分（
面積1526.58平方公尺）分歸被上訴人取得；編號0部分（面積30
53.16平方公尺）分歸上訴人施淑瑛、施淑卿、施淑華、施雅薰
、施品如、施睿羢（即施淑鈴）、施淑媚、施淑媛、施益源、施
淑惠等十人公同共同。
第一、二審訴訟費用由兩造按附表訴訟費用負擔比例欄所示比例
負擔。
    事實及理由
一、被上訴人主張：兩造共有坐落彰化縣○○鄉○○段00地號、面積
    4579.74平方公尺土地（下稱系爭土地），被上訴人應有部
    分3分之1，上訴人公同共有部分3分之2。系爭土地使用分區
    為山坡地保育區，使用地類別為農牧用地，屬農業發展條例
    （下稱農發條例）第3條第11款之所稱之耕地，而系爭土地
    分割後，每人所分得之面積未逾0.25公頃，依農發條例第16
    條第1項前段之規定，不能採原物分割之方式分割，故請求
    變價分割。兩造未定有不分割之特約，系爭土地亦無因物之
    使用目的不能分割之情形，爰依民法第823條第1項、第824
    條第2項規定請求變價分割系爭土地。並聲明：上訴人應就
    其被繼承人施○長所遺系爭土地應有部分3分之2，辦理繼承
    登記；兩造共有系爭地土應予變價分割，所得價金按兩造應
    有部分比例分配。（原審為被上訴人勝訴之判決。嗣上訴人
    僅就原判決主文第二項部分聲明不服，提起上訴）並答辯聲
    明：
　　1.上訴駁回。
    2.第二審訴訟費用由上訴人負擔。
二、上訴人部分：同意分割系爭土地，但不同意變價分割，希望
    原物分割，上訴人就分得土地部分願繼續保持公同共有，分
    割方法如彰化縣彰化地政事務所（下稱彰化地政事務所）複
    丈日期：民國110年3月3日之土地複丈成果圖（下稱附圖）
    所示。並上訴聲明：　　
　　1.原判決除確定部分（繼承登記）外廢棄。 
　　2.上開廢棄部分，兩造共有系爭土地，應分割如附圖所示：
      編號0部分（面積1526.58平方公尺）分歸被上訴人取得；
      編號0部分（面積3053.16平方公尺）分歸上訴人公同共同
      。
    3.第一審（除確定部分外）、第二審訴訟費用由兩造按附表
      訴訟費用負擔比例欄所示比例負擔。 
三、本院得心證之理由：
　㈠被上訴人主張系爭土地為兩造所共有，共有人應有部分比例
    如附表所示，系爭土地並無因物之使用目的不能分割或契約
    訂有不分割期限之情形，且兩造無法協議分割之事實，業據
    其提出系爭土地土地登記謄本為證，且為上訴人所不爭執，
    堪信為真實。是以被上訴人請求分割系爭土地，於法有據，
    應予准許。　
　㈡本件之爭點為：系爭土地應如何分割，方為公平適當？茲論
    述如下：
　⒈按法院裁判分割共有物，究以原物分割或變價分配其價金， 
    固有自由裁量之權，不受共有人主張之拘束，但仍應斟酌當
     事人之聲明，共有物之性質、利用價值、經濟效用及全體
    共 有人利益等，公平裁量，必於原物分配有困難者，始得
    變賣 ，以價金分配於各共有人。至於被上訴人持內政部109
    年5月28日台內地字第0000000000號函稱系爭土地於89年農
    發條例修正前為施○長及江○取2人共有，施○長於103年11月2
    2日死亡，由上訴人因繼承而公同共有，江○取於108年由被
    上訴人因拍賣而取得，兩造間已形成新共有關係，故不得依
    農發條例第16條第1項第3、4款規定辦理分割等語，並檢附
    行政院農業委員會函（108年11月27日農企字第0000000000
    號及106年9月11日農企字第0000000000號函）為佐（見本院
    卷第165至172頁），主張系爭土地無法原物分割，僅能變價
    分割。
　⒉惟查：　　
　⑴農發條例第3條第11款規定：「本條例用辭定義如下…耕地：
    指依區域計畫法劃定為特定農業區、一般農業區、山坡地保
    育區及森林區之農牧用地。」第16條第1項第3款、第4款及
    第2項規定：「每宗耕地分割後每人所有面積未達0.25公頃
    者，不得分割。但有下列情形之一者，不在此限…本條例…8
    9年1月4日修正施行後所繼承之耕地，得分割為單獨所有。
    本條例…89年1月4日修正施行前之共有耕地，得分割為單獨
    所有。」、「前項第3款及第4款所定共有耕地，辦理分割為
    單獨所有者，應先取得共有人之協議或法院確定判決，其分
    割後之宗數，不得超過共有人人數。」該條例第16條第1項
    第3款立法說明略以：「立法院之審議修正係基於行政院版
    本第1項有關『耕地不得移轉為共有，但因繼承者除外』之規
    定，因繼承得為共有，經一段時間後，勢必又有『共有』之產
    權糾紛問題；繼承係法律事實，不能以人為因素掌控…最後
    決定『繼承之耕地，得分割為單獨所有』」(農委會101年2月3
    日農企字第0000000000號函參照)；同條項第4款立法理由載
    明：「民國62年本條例制定前，耕地並未禁止分割及移轉為
    共有；本條例制定後亦未禁止耕地因繼承而移轉為共有，故
    耕地共有狀況普遍存在於農村，此種共有狀況，表面上地籍
    仍保留單獨一筆，實際已由共有人分耕分管…為使本條例修
    正施行前之共有耕地，產權單純化，少共有糾紛…故依第4次
    全國農業會議之結論，將本條例修正施行前之共有耕地，其
    分割最小單位面積不受限制…增列為第四款。」另內政部為
    協助登記機關執行農發條例第16條耕地分割事宜之必要，訂
    定之耕地分割執行要點第11點則規定：「(第1項)依本條例
    第16條第1項第4款規定申辦分割之共有耕地，部分共有人於
    本條例修正後，移轉持分土地，其共有關係未曾終止或消滅
    ，且分割後之宗數未超過修正前共有人數者，得申請分割。
    (第2項）依前項規定申請分割，其共有人人數少於本條例修
    正前共有人數者，分割後之宗數，不得超過申請分割時共有
    人人數。」。
　⑵依上可知，農發條例第16條耕地限制分割之規定，其立法目
    的係為避免土地過度細分，致影響農地合理經營利用；惟為
    解決長久以來共有耕地產權複雜所導致糾紛問題，同時保障
    各共有人得有主張分割之權益，該條例第16條第1項第3款、
    第4款規定，89年1月4日修正施行後所繼承之耕地；以及修
    正施行前之共有耕地，得分割為單獨所有，且為避免耕地零
    碎、細分，於同條第2項限制耕地分割後之宗數，至多僅能
    與共有人人數相同而不得超過共有人人數。準此，基於農發
    條例第16條農地產權單純化及不影響原共有人權益之立法意
    旨，如僅因申請分割時之現共有人（即該繼承人及第三人）
    均已非修正前之原共有人，而認修正前之共有關係已有變動
    ，均不得辦理共有耕地分割登記，不僅與上述農發條例第16
    條第1項第4款規定之立法意旨有違，且此涉及人民權利之限
    制，並無法律依據或法律具體明確之授權，與法律保留原則
    亦有未符。
  ⑶經查，系爭土地為山坡地保育區農牧用地，屬農發條例所稱
    之耕地。而系爭土地於84年間為施○長及江○取2人共有（應
    有部分分別為3分之2及3分之1），被上訴人於108年9月25日
    經拍賣取得江○取之應有部分，上訴人則於103年11月22日繼
    承施○長之應有部分，而與被上訴人成為系爭土地之現共有
    人等事實，有系爭土地第三類謄本及施○長之戶籍謄本（除
    戶部分）、上訴人戶籍謄本（見原審卷第25至47頁）及異動
    索引（見本院卷第359至369頁）附卷可稽，並為兩造所不爭
    執。施○長及江○取既均係於農發條例修正施行前即取得系爭
    土地之所有權應有部分，並共有系爭土地，自屬施行「前」
    已存在之共有關係，施○長或江○取得依上開條例第16條第1
    項第4款之規定，請求分割系爭土地為單獨所有。嗣該條例
    施行後，原共有人施○長及江○取之應有部分雖因拍賣、繼承
    等原因而分別移轉予兩造，惟附圖所示分割之宗數亦未超過
    原共有人數，則上訴人因繼承此一不可抗力原因之法律事實
    而繼受施○長之共有人地位，自不影響修正前已存在之共有
    關係，依上開規定及說明，應認系爭土地於農發條例修正前
    之共有關係，仍未終止或消滅，是上訴人依農發條例第16條
    第1項第4款規定，請求辦理分割登記為單獨所有，核屬有據
    。被上訴人雖援引行政院農委會106年9月11日農企字第0000
    000000號函而主張本件現共有人均已非屬修法前之原共有人
    ，原共有關係已告終止且消滅，無農發條例第16條第1項第4
    款規定之適用云云，惟依前揭說明，上開函釋內容與農發條
    例第16條第1項第4款所定產權單純化及不影響共有人權益之
    立法意旨有違，乃對人民權利之行使增加農業發展條例所無
    之限制，與法律保留原則不符，本院自不予援用。況彰化地
    政事務所於110年3月9日以彰地二字第0000000000號函覆本
    院，其上記載：「…本案若經貴院判決確定後，本所將依據
    該判決文及判決確定證明書並參酌最高行政法院109年度判
    字第519號判決意旨辦理登記。」等語（見本院卷第261頁）
    ，則被上訴人上開主張，於法未合，洵無足採。
　⑷本院基於上開理由，認為兩造自得訴請分割系爭土地，僅分
    割後土地宗數應以2宗為限而已，且因系爭土地僅能分割為2
    宗，而上訴人係繼承施○長之應有部分而來，已如前述，因
    此應將上訴人分割為一宗土地維持公同共有，另由被上訴人
    單獨取得一宗土地，方屬合理。另依附圖所示分割方案，編
    號0部分（面積1526.58平方公尺）分歸被上訴人取得；編號
    0部分（面積3053.16平方公尺）分歸上訴人取得，相關取得
    面積換算均係依照其等應有部分比例計算分割，且均臨路可
    資通行，分割後每坪價值上並非不相當；況兩造亦均表示：
    無庸鑑價及互相找補等語（見本院卷第354頁），堪認系爭
    土地無原物分配顯有困難之情形，揆諸前揭說明，自不得捨
    原物分配而逕採變價分割之方案。被上訴人主張之分割方案
    為變價分割，自無可取。綜上各節，本院爰以附圖所示判決
    兩造分得之土地如主文第二項所示。 
四、綜上所述，本件原審就系爭土地採變價分割之方法，顯有違
    民法第824條第2項第2款前段規定之必於原物分配有困難者
    ，始予變賣，以價金分配於各共有人之規定，復未審及農發
    條例第16條第1項第4款各共有人之意願，顧及均衡原則、兩
    造應有部分比例、分割後之整體形狀、對外通行需求暨經濟
    效益等一切情狀，認原審就系爭共有土地酌定以變價分割方
    式為系爭土地之分割方法，自不足採，原審分割方法既經本
    院予以調整修正，自無可維持。上訴論旨指其分割方法不當
    ，為有理由，應由本院將原判決廢棄改判如主文第二項所示
    。
五、末按因共有物分割事件涉訟，由敗訴當事人負擔訴訟費用顯
     失公平者，法院得酌量情形，命勝訴之當事人負擔其一部
    ，民事訴訟法第80條之1設有規定。本件為共有物分割事件
    ，在性質上並無訟爭性，縱令兩造互易其地位，裁判結果仍
    無不同，故由上訴人負擔全部費用，顯有失公平，是本院酌
    量兩造之情形，認訴訟費用宜由各當事人依其就系爭土地之
    原應有部分比例分擔，較為公允，爰諭知如主文第3項所示
    。
六、本件事證已臻明確，兩造其餘之攻擊或防禦方法及所用之證
     據，經本院斟酌後，認為均不足以影響本判決之結果，爰
    不 逐一論列。
七、據上論結，本件上訴為有理由。依民事訴訟法第450條、第7
    8條、第80條之1、第85條第2項，判決如主文。
中　　華　　民　　國　　110 　年　　6 　　月　　9 　　日
                  民事第六庭  審判長法  官  楊熾光
　　　　　　　　　　                法  官  莊宇馨
　　　　　　　　　　                法  官  郭玄義
正本係照原本作成。       
如不服本判決，應於收受送達後20日內向本院提出上訴書狀，其
未表明上訴理由者，應於提出上訴後20日內向本院補提理由書狀
（均須按他造當事人之人數附繕本）。
上訴時應提出委任律師或具有律師資格之人之委任狀；委任有律
師資格者，另應附具律師資格證書及釋明委任人與受任人有民事
訴訟法第466條之1第1項但書或第2項所定關係之釋明文書影本。
如委任律師提起上訴，應一併繳納上訴裁判費。  
                                    書記官  劉雅玲
　　　　　　　　　　　　　　　　　　
中　　華　　民　　國　　110 　年　　6 　　月　　9 　　日
附表：
共有人之姓名 應有部分比例 訴訟費用負擔比例 游振卿 3分之1 3分之1 施淑瑛、施淑卿、施淑華、施雅薰、施品如、施睿羢（即施淑鈴）、施淑媚、施淑媛、施益源、施淑惠（施○長之繼承人） 3分之2 (公同共有) 3分之2 (連帶負擔)